【裁判字號】    90,判,506
【裁判日期】    900329
【裁判案由】    新型專利異議
【裁判全文】
最  高  行  政  法  院  判  決                      九十年度判字第五○六號
    原      告  乙○○○
    訴訟代理人  甲○○
    被      告  經濟部智慧財產局
    代  表  人  陳明邦
右當事人間因新型專利異議事件，原告不服行政院中華民國八十八年五月十日台八八
訴字第一八○三六號再訴願決定，提起行政訴訟。本院判決如左：
    主  文
原告之訴駁回。
訴訟費用由原告負擔。
    事  實
緣本件關係人雍興精機股份有限公司於八十五年十一月五日以其「工廠用置物籃結構
改良」係於置物籃上、下方周緣各設互相配合之凹槽及凸體，使置物籃堆疊時可藉由
凹槽及凸體之卡合，而達到置籃結合穩固之效益等情，向被告（原經濟部中央標準局
，八十八年一月二十六日改制為經濟部智慧財產局）申請新型專利，經被告編為第0
0000000號審查，准予專利。公告期間，原告以本案藉凹槽及凸體之卡合達到
置物籃結合之構造，於申請前已見於刊物，係運用申請前既有之技術或知識，為熟習
該項技術者可輕易完成，未具增進功效，有違專利法第九十八條第一項第一款及第二
項規定云云，檢具西元一九九六年五月發行之DIC PALIET PLACON 廣告型錄（以下稱
引證資料），對之提起異議。案經被告審查，為本案異議不成立之審定，發給八十七
年七月十五日台專（判）○五○三一字第一二三五四一號專利異議審定書。原告不服
，遂循序提起行政訴訟。茲摘兩造訴辯意旨於次：
原告起訴意旨略謂：再訴願決定認該被異議案（即本案）無違專利法第九十八條第一
項第一款及第二項之規定，然再訴願決定理由，實際上並無法證明本案無違專利法之
規定。因本案所揭露之技術內容及所創設之結構特徵確與引證資料相同。且本案並未
見增進功效，實不應准予專利。查再訴願決定謂：「．．本案主要特徵結構為置物籃
體上下方周緣設置相互配合之凹體及凸體，以兩者疊置後達到穩定堆疊之功效，而於
堆疊過程中，該凹槽與凸槽可迅速疊置而不需特別準確之對位卡制。本案直接由開放
式凹槽與凸體結合之結構特徵並未見於引證資料，且本案設計較不易因籃體框緣變形
而影響其相互堆疊之便利性及穩定性，自具新穎性及進步性。」實則不然。按一般之
置物籃體，其上緣之框緣均只有極小部分之平面，在籃體上、下堆疊置放時，若不予
以對位，則極可能使上籃體之底緣無法卡入下籃體之上緣，如此普通之對位常識，是
一般所熟知。若隨意堆疊或不特意堆疊，又豈能保證上下緣能準確對位。由此可知，
本案之凸體與凹槽在堆疊置放時，也必須注意其是否對正，否則根本不可能快速疊置
。不需特別準確對位又豈能保證凸體一定能卡入凹槽中，如此不確定之技術手段方式
，也直接影響籃體之堆疊置放。原處分及一再訴願決定卻又予以維持，實已與常理相
違背。而本案如此之對位卡制設計，實早已見於已公開之刊物上，如引證資料之籃體
上緣設有開口槽，底設具有嵌扣片體，藉由另一籃體之嵌扣片體插入底層籃體之開口
槽，使得籃體得以相互疊置，此與本案之凸體與凹槽卡制方式乃完全相同。本案係運
用申請前已見於刊物之技術、知識，且未能增進功效，也無產生新功效，是熟悉該項
技術者所能輕易完成，並不符新型專利之要件，更難謂具新穎性或進步性，本案已違
反專利法第九十八條第一項第一款及第二項之規定，請大院明察。二、再者，任何之
置物箱體、籃體、在其籃體之框緣已經變形之情況下，於相互疊置時二籃體實已難以
完全堆疊，更不可能穩固。且不論再如何疊置，乃不可能有不變形時之便利堆疊情況
。一再訴願決定及原處分卻均予以認定本案籃體變形也不失其堆疊之便利性，實不知
所據為何，更難以服眾。在籃體框緣變形之情況中，二籃體之堆疊已根本不可能如原
形狀般之嵌合，必有歪斜、翹動、搖晃不定之情形，是為正常之現像。惟一再訴願決
定及原處分等均一致認定本案不易因籃體框緣變形而影響其堆疊之功用，如此與常理
不符之判斷，在各決定處分中卻均予維持，實有失公正、公平。本案在籃體框緣變形
後是否影響其堆疊置放，猶令人生疑，一再訴願決定及原處分等顯有違誤，請大院詳
察。三、另再訴願決定之理由所述：「．．．引證資料無法證明本案獨立項有違專利
法之規定，至附屬項乃依附於獨立項，即難謂不具專利性，遂駁回其訴願，經核並無
不妥。」此述則存在有極大之錯誤。本案於籃體上下周緣設有凹槽及凸體之結構特徵
，於引證案中已有相同之創設揭示，如引證資料之首頁中所示之籃體，籃體頂面設有
夾槽，底面設有定位片，在籃體相互疊置時，夾槽與定位片相互卡制，使籃體穩定結
合。引證案之夾槽與定位片與本案之凸體、凹槽是為相同之結構設計，本案係運用申
請前已存在之技術知識，而並未使新型增進功效或產生新功效。本案不具新穎性及進
步性，有違反專利法第九十八條第一項第一款及第二項之規定。在本案之申請專利範
圍獨立項不具專利要件，不符專利法規定之情形下，本案申請專利範圍第四項所述：
「置物籃下底面佈滿縱橫凸肋交錯所圍成之小框體。」及第五項所述：「係於置物籃
側面設有夾片。」此兩項專利範圍均於引證資料內頁第十六頁、第十七頁、第十八頁
中均有揭示，本案有違專利法第九十八條第一項第一款及第二項之規定，不符新型專
利要件，請大院鑑察。四、綜上所述，本案之結構特徵已見於引證案之刊物上，本案
係運用申請前已存在之技術、知識，並未使新型產生新功效或增進新型之功效，不符
新型專利之要件，亦已違反專利法之規定，理應撤銷其不當之暫准專利權，被告原處
分所為異議不成立之審定，是為不當，一再訴願決定卻予以維持，其等認事用法顯有
違誤，請判決撤銷一再訴願決定及原處分等語。
被告答辯意旨略謂：起訴理由謂「本案之技術內容及其結構特徵已見於引證資料所揭
示之籃體上，該籃體上緣設有開口槽，底部具有嵌扣片體，藉由另一籃體之嵌扣片體
插入底層籃體之開口槽，使籃體得以相互疊置，其與本案之凸體與凹槽卡制方式乃完
全相同，故本案實不具新穎性或進步性」云云。惟本案構造特徵係於置物籃體之上下
方周緣設置相互配合之凸體及凹槽，以該兩者疊置而達可迅速及穩定堆疊之功效，反
觀引證資料係由二相對片體所呈一向上開口之夾槽構成，該二片體所構成之夾槽可供
另一置物籃底面相對應位置凸設之定位片插置定位，因該夾槽與底面凸片需兩者嵌插
定位，方可達到完全疊置之目的，而以其組合特性而言，需較精準之對位要求，顯然
引證資料與本案直接由一開放式之凹槽及凸槽之結合方式結構不同。且本案之構造也
較不易因籃體框緣變形而影響其相互堆疊之功用，可有效提供置物籃之迅速疊置並達
到堆疊之便利性及穩定性，因此本案相較於引證資料確具新穎性、進步性。又原告主
張：「系爭案申請專利範圍第四、五項之構造也已見於引證資料之第十六、十七頁圖
式中，不符新型專利要件」云云。惟引證資料首頁既然不能證明本案獨立項之構造不
具新穎性、進步性，而附屬項乃依附於獨立項，因此引證資料第十六、十七頁自也不
能證明本案申請專利範圍第四、五項不具新穎性、進步性。綜上所述，被告之原處分
並無違法，請判決駁回原告之訴等語。
    理  由
按稱新型者，謂對物品之形狀、構造或裝置之創作或改良，為專利法第九十七條所規
定。又公告中之新型，任何人認有違反專利法第九十七條至第九十九條規定而向專利
專責機關提起異議者，依同法第一百零二條第一項規定，除應備具異議書外，並應附
具證明文件；從而有無違反專利法規定之情事，依法應由異議人附具證據供查。苟依
附具之證據不能證明有異議人所指違反專利法規定之情事，專利專責機關即應為異議
不成立之審定。本件關係人雍興精機股份有限公司於八十五年十一月五日以其「工廠
用置物籃結構改良」係於置物籃上、下方周緣各設互相配合之凹槽及凸體，使置物籃
堆疊時可藉由凹槽及凸體之卡合而達到置物籃結合穩固之效益等情，向被告（原經濟
部中央標準局，八十八年一月二十六日改制為經濟部智慧財產局）申請新型專利，經
被告編為第00000000號審查，准予專利。公告期間，原告以本案籍凹槽及凸
體之卡合達到置物籃結合之構造，於申請前已見於刊物，係運用申請前既有之技術或
知識，為熟習該項技術者可輕易完成，未具增進功效，有違專利法第九十八條第一項
第一款及第二項規定云云，檢具西元一九九六年五月發行之DIC PALIET PLACON 廣告
型錄（以下稱引證資料），對之提起異議。案經被告審查，以引證資料首頁揭示置物
籃頂面框緣設有數個由二相對片體並呈一開口端設計之夾槽，供另一置物籃底面相對
應凸設之片體先行定位插置，藉以相互定位疊置二置物籃。其所示同類物品係利用開
口端夾槽之設計，提供另一具片體設計之置物籃之各片體精確對位夾槽開口端位置後
，再行嵌置插入於夾槽中定位疊置，此一需要精準對位方可疊置之使用方式，與本案
直接以凹槽、凸體置放方式不同，本案並不需要精準對位插置，兩者構造不同。又引
證資料所示之置物籃於長久使用或盛置重物後，其籃框邊緣易生變形，造成設於框緣
上之夾槽相對地發生偏移現象，或遭受外物不慎撞斷片體之情事，致使置物籃無法相
互對位插置。本案於使用上不僅革除前述之不便，且本案置物籃亦不受框緣變形之影
響，各置物籃之凹槽依然可提供另一置物籃相互疊置使用，而有效提供置物籃相互疊
置之迅速、便利性，難稱不具新穎性及進步性，無違專利法第九十八條第一項第一款
及第二項規定，乃為本案異議不成立之審定。原告以本案於置物籃上、下方周緣各設
有互相配合之凹槽及凸體，使置物籃堆疊時可藉由凹槽及凸體之卡合而推疊結合，與
引證資料所示籃體上緣設有開口槽、底部設有嵌扣片體，藉由上層籃體之嵌扣片體插
入底層籃體上緣之開口槽，使籃體得以相互疊置，二者結構相同；且本案申請專利範
圍第四項所述置物籃下底面滿佈縱橫凸肋交錯所圍成之小框體，第五項所述置物籃側
面設有夾片，亦已見於引證資料第十六頁至第十八頁，本案係運用習知技術及構造，
不具新穎性及進步性云云。訴經經濟部訴願決定及行政院再訴願決定以引證資料所揭
示置物籃頂面框緣所設之疊置結構，係由二相對片體呈一向上開口之夾槽所構成，夾
槽供另一置物籃底面相對應位置凸設之定位片插置定位，兩相對定位之結構於欲疊置
時，其需較精確之對位要求；本案之主要特徵結構為置物籃體上下方周緣設置相互配
合之凹體及凸體，以兩者疊置後達到穩定堆疊之功效，而於堆疊過程中，該凹槽與凸
槽可迅速疊置而不需特別準確之對位卡制。本案直接由開放式凹槽及凸體結合之結構
特徵並未見於引證資料，且本案設計較不易因籃體框緣變形而影響其相互堆疊之便利
性及穩定性，自具新穎性及進步性。引證資料無法證明本案獨立項有違專利法規定，
至附屬項乃依附於獨立項，即難謂不具專利性，遂駁回其訴願、再訴願。經核並無不
合。原告茲起訴主張如事實欄起訴意旨所載；惟查：(一)、引證資料之結構特徵在於置
物籃頂面與底面框緣分設開口槽與片體，使開口槽夾住片體即以片體插置於開口槽中
而定位；本案則係於頂底面周緣設開放式相對應之凹凸體，使兩者疊置配合而定位，
二者構造並不相類。(二)、本案開放式之凹凸體結構特徵，易於迅速對合，並不致因籃
體周緣稍有變形而影響堆疊之便利性，與引證資料之凸片與開口槽之插合方式相較，
具進步性。當然，本案易於對合，不因籃體稍有變形而影響其堆疊之便利性，仍有其
極限，如隨意堆疊，不能使凹凸體對合，乃一般常識，殊不能據此指本案不具進步性
。而其結構不同，已如前述，尚難認本案係運用既有技術、知識，為熟習該技術者所
能輕易完成。(三)、本案之結構特徵，在於改良置物籃原有之堆置功能，若置物籃本體
已經變形而難以完全堆疊，則堆置功能已失，當然不能因本案之結構設計而回復，此
種情形非本案改良目的之所在，不足作為本案不具堆疊便利性之論據。(四)、本案之專
利範圍第四項、第五項，係附屬於第一項獨立項之附屬項，惟在獨立項之技術內容下
始有依附之所在。獨立項之凹凸體結構不能證明不具新穎性、進步性，已如前述，則
附屬項即有依附所在。本案附屬項無獨立之技術特徵，殊難僅以該附屬項獨立論斷其
專利性。(五)、本案經經濟部送由工業技術研究院機械工業研究所審查結果，亦認其結
構與引證資料不同，並有功效之增進，符合新型專利之要件。有該院覆函附審查意見
書存訴願決定卷足稽。是依原告所附異議證據，尚難證明本案有違反專利法第九十七
條、第九十八條第一項第一款、第二項之情事，被告為異議不成立之審定，揆諸首揭
說明，洵無不合。訴願、再訴願決定遞予維持，均無違誤。起訴意旨為無理由，應予
駁回。
據上論結，本件原告之訴為無理由，爰依行政訴訟法施行法第二條、行政訴訟法第九
十八條第三項前段，判決如主文。
中    華    民    國     九十        年      三      月     二十九      日
                    最 高 行 政 法 院  第 一 庭
                                審 判 長 法  官      黃  綠  星
                                         法  官      高  啟  燦
                                         法  官      蔡  進  田
                                         法  官      黃  璽  君
                                         法  官      廖  宏  明
右  正  本  證  明  與  原  本  無  異
                                         法院書記官  邱  彰  德
中    華    民    國     九十        年      四      月       二        日


司法院資訊處製作；財團法人民間司法改革基金會備份。
